【裁判字號】    98,上訴,411
【裁判日期】    980515
【裁判案由】    妨害自由等
【裁判全文】
臺灣高等法院高雄分院刑事判決         98年度上訴字第411號
上  訴  人  臺灣高雄地方法院檢察署檢察官
被      告  乙○○
上列上訴人因被告妨害自由等案件，不服臺灣高雄地方法院97年
度訴字第1459號中華民國97年12月22日第一審判決（起訴案號：
臺灣高雄地方法院檢察署97年度偵字第9119、12514 號），提起
上訴，本院判決如下：
    主  文
原判決關於妨害自由無罪部分撤銷。
乙○○共同犯剝奪他人行動自由罪，處有期徒刑陸月，如易科罰
金，以新臺幣貳仟元折算壹日。甲○○所簽發編號第六六一二三
O 至六六一二三四號面額各新臺幣參萬元之本票伍張、編號第六
六一二三六號面額新臺幣拾萬元之本票壹張，均沒收。
其他上訴(即被訴恐嚇危害安全無罪部分)駁回。
    事  實
一、乙○○前曾借款予甲○○並約定高額之利息，乙○○因甲○○未能如期償還利息，遂夥同蔡博華 (已死亡，業經原審法
    院另為不受理之判決)及 綽號「小傑」之不詳姓名男子，3
    人共同基於剝奪他人行動自由之犯意聯絡，乙○○先於96年
    12月31日14時30分，在高雄縣旗山鎮「燦坤」3C賣場前將甲○○攔下，叫甲○○進入附近其朋友所經營之古董店後，復
    以電話通知蔡博華前來協助，即由蔡博華與綽號「小傑」之
    男子強押甲○○至蔡博華之自小客車上，載至高雄縣美濃鎮
    ○○路乙○○所經營之「三兩釣蝦場」後，將甲○○帶進包
    廂內，乙○○隨後亦駕車至釣蝦場，再推由蔡博華及「小傑
    」毆打 (未成傷)並脅迫甲○○簽下面額新臺幣 (下同)3 萬
    元之本票5 張及面額10萬元之本票1 張交予蔡博華收執，始
    讓甲○○離去，總計甲○○被剝奪他人行動自由約數十分鐘
    。嗣於97年2 月15日經甲○○報警處理而為警查獲，並扣得
    甲○○所簽發編號第六六一二三O 至六六一二三四號面額各
    3 萬元之本票5 張、編號第六六一二三六號面額10萬元之本
    票1 張。
二、案經甲○○訴由高雄縣政府警察局旗山分局報告臺灣高雄地
    方法院檢察署檢察官偵查起訴。
    理  由
一、本件證人甲○○、丙○○○於檢察官偵查中所為之陳述，已
    依法具結，其二人並於原審到庭作證，經被告行使詰問權，
    證人等未曾提及檢察官在偵查時有不法取供之情形，被告亦
    未釋明上開陳述有顯不可信之情況，依刑事訴訟法第159 條
    之1 第2 項規定，證人甲○○、丙○○○於偵查中之證言具
    有證據能力。又證人甲○○於警詢中之陳述，係審判外之陳
    述，本不得作為認定被告犯罪事實之證據，惟其所為之上開
    警詢筆錄內容，業經檢察官、被告於本院審判程序表示同意
    作為證據，本院審酌上開警詢筆錄作成時，較無人情施壓或
    干擾，亦無不當取供之情形，認為以之作為本案之證據亦屬
    適當，依刑事訴訟法第159 條之5 第1 項規定，證人甲○○
    於警詢中之證言自具有證據能力。
二、訊據被告乙○○矢口否認有何剝奪他人行動自由犯行，辯稱
    ：因為我欠蔡博華錢，而甲○○欠我錢，我想將對甲○○的
    債權讓給蔡博華以抵銷債務，所以在現場打電話給蔡博華，
    叫他過來，我跟蔡博華、甲○○已經講好要把甲○○的債權
    轉給蔡博華，我們沒有強押甲○○上車，是他自己上車的，
    我不知道蔡博華要甲○○簽本票，當時我在釣蝦場包廂外面
    ，他們在包廂裏面，我沒有進去，甲○○簽本票時我不在場
    ，本票是甲○○簽給蔡博華的云云。經查：
  (一)上開事實，迭據證人即被害人甲○○於警詢、偵查及原審指
    訴綦詳 (偵1 卷第13、18、21、112 頁，原審2 卷第54-63
    、119-126 頁)， 復有甲○○所簽立面額3 萬元之本票5 張
    、面額10萬元之本票1 張扣案可資佐證 (偵1 卷第48-50頁)
    。
  (二)雖被告及同案被告蔡博華均否認有強押被害人甲○○一事，
    被告並以前揭情詞置辯，而同案被告蔡博華於警詢及偵查中
    亦供述：因乙○○欠我錢，想將甲○○欠他的錢轉給我，所
    以叫我過去燦坤，我提議到乙○○的釣蝦場談，甲○○同意
    ，於是甲○○就自動坐上我的車云云 (偵1 卷第24-27 、12
    6-129 頁)。 惟證人甲○○已否認有與被告乙○○、蔡博華
    達成債權讓與之協議 (原審2 卷第64頁)， 並明確指證：乙○○在旗山鎮○○路燦坤店把我攔下，後來乙○○打電話叫
    蔡博華、「小傑」過來，蔡博華及「小傑」將我雙手反綁，
    強押上車，由蔡博華駕車，載我及「小傑」至乙○○所經營
    之釣蝦場，乙○○隨後另駕車亦抵達釣蝦場等情，證人即甲○○之母丙○○○於原審亦證述：甲○○打電話給我，說他
    被人押去釣蝦場，叫我過去，但是不要報警，後來乙○○叫
    一個人開車過來載我去釣蝦場處理債務等語 (偵1 卷第113
    頁，原審2 卷第68頁)。 參以倘若被告與甲○○、蔡博華之
    間業已談妥債權讓與一事，則被告等人何需大費週章再前往
    被告之釣蝦場，又何需將甲○○之母丙○○○載至釣蝦場處
    理債務，足見被害人甲○○並非自願前往釣蝦場，其指訴遭
    強押至釣蝦場等情，應屬真實可信。
  (三)再被害人甲○○雖係由蔡博華及「小傑」強拉上車，被告並
    未出手強押被害人甲○○，惟當時被告在場且知情乙節，已
    經證人甲○○於原審證述詳實 (原審2 卷第120、121頁)。
    再參諸上開釣蝦場係被告所經營，而蔡博華、「小傑」將被
    害人甲○○強押至被告所經營之釣蝦場後，被告亦偕同被害
    人甲○○之母丙○○○至該釣蝦場等情以觀，衡諸常情，被
    告應有利用蔡博華、「小傑」強押被害人甲○○之行為以達
    到其催討債務之目的，否則被告應無隨後趕到釣蝦場之必要
    ，被告應屬知情之共犯，應可認定。
  (四)被害人甲○○被蔡博華、「小傑」強押至釣蝦場後，遭蔡博
    華、「小傑」帶進包廂內，「小傑」在場助勢，蔡博華則毆
    打並脅迫被害人乙○○簽發前述本票交予蔡博華收執，當時
    被告在包廂外等事實，已經被害人甲○○於偵查及原審結證
    屬實 (偵1 卷第112 頁，原審2 卷第121 頁)， 證人丙○○○於原審亦證述：我到釣蝦場後，在辦公室與蔡博華談，蔡
    博華跟我說過年前要還錢，後來蔡博華去後面帶我兒子甲○○出來，當時甲○○臉頰紅紅的等語 (原審2 卷第69-71 頁
    )， 足證被害人甲○○確係遭暴力脅迫始簽發前述本票。又
    被告於被害人甲○○簽發本票時雖未在場，惟前述本票係被
    告所購買，且案發後，蔡博華於97年3 月4 日警詢前二日向
    被告拿取前述被害人甲○○所簽發之本票並自動提出交給警
    方等情節，業據同案被告蔡博華於警詢及偵查中供述明確 (
    偵2 卷第26、127 頁)， 足證被告於案發前購買空白本票供
    蔡博華使用，案發後復保有被害人甲○○所簽發之前述本票
    甚明，則被告對於蔡博華、「小傑」強逼被害人甲○○簽發
    本票一情應有犯意聯絡並推由蔡博華、「小傑」實施，已臻
    明確。
  (五)雖證人丁○○於原審證稱：案發當日被告、戊○○及小胖 (
    指被害人甲○○)3 人 一起到我店裡，我有聽到乙○○跟小
    胖說，他欠人家錢，人家一直在要，後來蔡博華就來了，我
    聽到蔡博華約小胖到釣蝦場，他們談話內容我沒有仔細聽，
    我當時在招呼客人等語 (原審2 卷第85頁)。 然被害人甲○○於原審另證述：我被押走的時候丁○○沒有看到等語 (原
    審2 卷第94頁)， 且證人丁○○自陳於案發時在招呼客人，
    則證人丁○○因忙於做生意而未注意被害人甲○○被強押帶
    走，並無悖於一般經驗法則，證人丁○○前開證詞尚不足採
    為有利於被告之證詞。另證人戊○○於原審證述：我與乙○○在馬路上遇到小胖，乙○○請小胖到丁○○的古董店談論
    債務關係，因乙○○欠蔡博華錢，所以乙○○就打電話叫蔡
    博華過來，蔡博華來了之後，蔡博華約小胖到外面談，他們
    走後，乙○○等小胖的媽媽來後，我開車載小胖的媽媽去釣
    蝦場等語 (原審卷第96、97頁)， 惟被害人甲○○於原審已
    證述：戊○○沒有看到我被拉出去，當時戊○○不知道跑到
    那裡去等語 (原審2 卷第120 頁)， 參以案發當時被告等人
    係在古董店內，現場人多且為生意場所，證人戊○○未注意
    被害人甲○○遭蔡博華、「小傑」強押出去，核無違背於常
    情，尚難以證人戊○○之證詞遽認被害人甲○○係出於自願
    與蔡博華、「小傑」一同上車前往釣蝦場。
  (六)綜上所述，被告確有與蔡博華、「小傑」基於共同剝奪他人
    行動自由之犯意，推由蔡博華、「小傑」將被害人甲○○強
    押至其所經營之釣蝦場包廂內，再強迫被害人甲○○簽發本
    票，應可認定。被告所辯，核係飾卸之詞，一無可採。本件
    事證明確，被告犯行洵堪認定。
三、核被告所為，係犯刑法第302條第1項之剝奪他人行動自由罪
    。被告與蔡博華、綽號「小傑」之不詳姓名男子，就上開犯
    行，相互間有犯意聯絡及行為分擔，均為共同正犯。又被告
    推由蔡博華、「小傑」強逼被害人甲○○簽發本票，使甲○○行無義務之事犯行，屬剝奪他人行動自由犯行之一部分，
    不另論罪，公訴人認被告此部分行為係犯刑法第304 條之強
    制罪，尚有未恰。
四、被告犯剝奪他人行動自由罪事證明確，原審法院未查，遽為
    無罪之諭知，自有未當。檢察官上訴意旨執此指摘原判決此
    部分不當，為有理由，應由本院撤銷原判決關於妨害自由無
    罪部分，另為有罪之諭知。爰審酌被告以暴力討債，危害被
    害人之人身安全，影響社會治安，犯後復飾詞否認，未見悔
    意，本不宜輕縱，惟念其所施用之手段尚非殘暴，仍知所節
    制，犯罪情節非屬重大等一切情狀，量處如主文第二項所示
    之刑，並諭知易科罰金之折算標準，以資警惕。扣案之被害
    人甲○○所簽發編號第六六一二三O 至六六一二三四號面額
    各3 萬元之本票5 張、編號第六六一二三六號面額10萬元之
    本票1 張，係被告所有因犯剝奪他人行動自由罪所得之物，
    併依刑法第38條第1 項第3 款規定宣告沒收。
五、公訴意旨另以：被告與蔡博華、「小傑」共同基於恐嚇危害
    安全之犯意聯絡，在前開釣蝦場內，由蔡博華出言對被害人
    恫嚇稱「過年前要還12萬，不然就要打死你」等語，致被害
    人心生畏懼，足生危害於被害人之身體、生命之安全，因認
    被告涉犯恐嚇危害安全罪嫌云云。訊據被告堅決否認有恐嚇
    危害安全犯行，辯稱：我沒有恐嚇被害人等語。經查：蔡博
    華在釣蝦場之包廂內，脅迫被害人簽發本票時，曾以上開言
    語恐嚇被害人，當時被告並未在場等事實，業據被害人甲○○陳述甚明，而本件查無任何積極證據足證被告就蔡博華恐
    嚇被害人之行為有何犯意聯絡或行為分擔，尚難論以共犯關
    係。綜上所述，公訴人所舉證據尚不足以證明被告確有恐嚇
    危害安全犯行。此外，復查無其他積極證據堪認被告有公訴
    意旨所指犯行，應認為不能證明被告犯恐嚇危害安全罪，自
    應為被告無罪之諭知。原審法院就被告被訴恐嚇危害安全部
    分諭知無罪，並無不合，檢察官上訴意旨指摘原判決此部分
    諭知被告無罪不當，核無理由，應予駁回。
六、原判決關於被告犯重利罪部分，被告及檢察官均未上訴，已
    經原審法院判處罪刑確定，本院自不予論述。
據上論結，應依刑事訴訟法第368 條、第369 條第1 項前段、第
364 條、第299 條第1 項前段，刑法第28條、第302 條第1 項、
第41條第1 項前段、第38條第1 項第3 款，判決如主文。
本案經檢察官孫小玲到庭執行職務。
中    華    民    國    98    年    5     月    15    日
                  刑事第九庭    審判長法  官  莊秋桃
                                      法  官  裕斗
                                      法  官  范惠瑩
以上正本證明與原本無異。
如不服本判決應於收受本判決後10日內向本院提出上訴書狀，其
未敘述上訴理由者，並得於提起上訴後10日內向本院補提理由書
狀（均須按他造當事人之人數附繕本）「切勿逕送上級法院」。
中    華    民    國    98    年    5     月    15    日
                                      書記官  吳華榮
附錄本件判決論罪科刑法條：
中華民國刑法第302 條第1 項（剝奪他人行動自由罪）
私行拘禁或以其他非法方法，剝奪人之行動自由者，處5 年以下
有期徒刑、拘役或3 百元以下罰金。


司法院資訊處製作；財團法人民間司法改革基金會備份。
